臺灣高等法院刑事判決
111年度上訴字第2218號
上  訴  人  
即  被  告  劉陶鴻
選任辯護人  邢玥律師

上列上訴人因詐欺案件，不服臺灣桃園地方法院111年度審訴字
第37號，中華民國111年3月24日第一審判決（起訴案號：臺灣桃
園地方檢察署110年度偵字第39668號），提起上訴，本院判決如
下：
    主  文
原判決關於科刑部分撤銷。
劉陶鴻以網際網路對公眾散布而犯詐欺取財罪，處有期徒刑陸月
。
    事實及理由
一、審理範圍：
㈠、按民國110年6月16日修正公布、同月18日施行之刑事訴訟法
    第348條規定：「（第1項）上訴得對於判決之一部為之。（
    第2項）對於判決之一部上訴者，其有關係之部分，視為亦
    已上訴。但有關係之部分為無罪、免訴或不受理者，不在此
    限。(第3項）上訴得明示僅就判決之刑、沒收或保安處分一
    部為之」；同日修正公布、施行之刑事訴訟法施行法第7條
    之13規定：「中華民國110年5月31日修正通過之刑事訴訟法
    施行前，已繫屬於各級法院之案件，於施行後仍適用修正前
    刑事訴訟法第348條規定；已終結或已繫屬於各級法院而未
    終結之案件，於施行後提起再審或非常上訴者，亦同」。次
    按從保障上訴人之上訴權、當事人之程序利益及尊重當事人
    設定之攻防範圍考量，為避免被告因而受突襲判決之不利益
    結果發生，應認110 年6 月18日刑事訴訟法第348條修正施
    行前已繫屬於第一審或第二審法院之案件，在修正施行後始
    因上訴而繫屬於第二審或第三審法院者，應適用修正後規定
    以定其上訴範圍(最高法院刑事大法庭110年度台上大字第53
    75號裁定參照）。經查，本案係於上開規定修正施行後之11
    1年6月21日始繫屬於本院，有本院收文戳章附卷可考（本院
    卷第3頁），是本案上訴之效力及其範圍，應依現行刑事訴
    訟法第348條規定判斷。
㈡、本案檢察官未提起上訴，上訴人即被告劉陶鴻僅就刑度上訴
    （本院卷第15至19、66、88頁），故本院以經原審認定如下
    之事實及論罪為基礎，僅就原審判決量刑是否合法、妥適予
    以審理，且不包括沒收部分，合先敘明。
二、原審認定之事實、論罪：
㈠、原審認定之事實：被告劉陶鴻以通訊軟體LINE與不知情之陳
    政皓（涉犯幫助詐欺取財罪嫌部分，經臺灣桃園地方檢察署
    檢察官以110年度偵字第39668號為不起訴處分確定）聯繫後
    ，達成購買豪神娛樂城遊戲幣之協議，藉此取得陳政皓名下
    中國信託商業銀行帳號「000-000000000000」（下稱中信帳
    戶）。惟被告竟意圖為自己不法所有，基於以網際網路對公
    眾散布而詐欺取財之犯意，於民國110年6月13日23時許，在
    臉書社群平台刊登交友聯誼訊息，致被害人曹聖易陷於錯誤
    ，於110年6月14日10時50分許，以網路轉帳方式，將報名費
    新臺幣(下同)3,000元匯入上開中信帳戶內，被告乃以此「
    三角詐欺」方式取得陳政皓移轉給付「豪神娛樂城」等值即
    3,000元遊戲幣，以此方法免於支付遊戲幣消費金額之財產
    上不法利益。
㈡、原審之論罪：被告係因缺錢購買遊戲幣，即另以詐術，致被
    害人曹聖易陷於錯誤而匯款至其指定之中信帳戶，藉此獲取
    被害人代其履行而消滅被告所負應向陳政皓給付購買虛擬遊
    戲幣價金之債務。就前揭匯款之交付而言，固屬使受騙之人
    交付「財物」，就匯款對被告產生之利益而言，則係被告取
    得之「不法利益」，亦即被告之犯行同時合致於詐欺罪中之
    「意圖為自己不法所有，以詐術使人將本人之物交付」，以
    及「以前項方法得財產上之利益」之構成要件，該受騙之人
    交付財物，即同時該當詐欺取財及詐欺得利之要件，基於法
    條競合之關係，應認詐欺取財應特別於詐欺得利而僅成立詐
    欺取財罪，而刑法第339條之4第1項並未區分詐取財物或詐
    欺得利，是核被告所為係刑法第339條之4條第1項第3款之犯
    詐欺罪而有以網際網路對公眾散布之情形。
三、刑之減輕事由：
　　按犯罪之情狀顯可憫恕，認科以最低度刑仍嫌過重者，得酌
    量減輕其刑，刑法第59條定有明文。而刑事審判旨在實現刑
    罰權之分配的正義，故法院對有罪被告之科刑，應符合罪刑
    相當之原則，使輕重得宜，罰當其罪，以契合社會之法律感
    情，此所以刑法第57條明定科刑時應審酌一切情狀，尤應注
    意該條所列10款事項以為科刑輕重之標準，並於同法第59條
    賦予法院以裁量權，如認犯罪之情狀可憫恕者，得酌量減輕
    其刑，俾使法院就個案之量刑，能斟酌至當。又刑法第339
    條之4第1項第3款以網際網路對公眾散布詐欺取財罪之法定
    刑為「1年以上7年以下有期徒刑，得併科100萬元以下罰金
    」，即最低刑度為1年以上有期徒刑，惟同為以網際網路對
    公眾散布而犯詐欺取財犯行之人，其犯罪情節、手段未必盡
    同，行為所造成危害社會之程度亦屬有異，且法律所設之法
    定最低本刑均為1年以上有期徒刑，不可謂不重，苟未依個
    案情形予以妥適量刑，實有悖於罪刑相當原則。經查，被告
    本案之犯罪所得僅3,000元，犯罪所生之危害非鉅，且其於
    偵查、原審及本院審理時均坦承犯行，復與被害人達成和解
    並已給付被害人1萬元，有本院公務電話紀錄及和解協議書
    附卷可稽（本院卷第61、73頁），犯後態度尚佳。是本院綜
    觀被告之罪情狀，認如量處法定最低本刑有期徒刑1年，實
    屬過苛，在客觀上足以引起一般性同情，有情輕法重之情事
    ，依刑法第59條規定減輕其刑。
四、撤銷原判決之理由：
㈠、原審認被告所犯事證明確，予以論罪科刑，固非無見。惟查
　　：⑴按刑罰之量定，固屬法院自由裁量之職權行使，惟刑事
    審判之量刑，旨在實現刑罰權之分配的正義，故法院對科刑
    判決之被告量刑，應符合罪刑相當原則，使罰當其罪，此所
    以刑法第57條明定科刑時應審酌一切情狀，尤應注意該條所
    列各款情形，以為科刑輕重之標準；再法院對於被告之量刑
    ，亦應受比例原則與平等原則等一般法律原則之支配，以期
    達成客觀上之適當性、相當性與必要性之價值要求。又行為
    人犯後悔悟之程度，是否力謀恢復原狀或與被害人達成和解
    ，及其後是否能確實履行和解條件，以彌補被害人之損害，
    均攸關於法院判決量刑之審酌。被告如前所述，業與被害人
    達成和解，並已給付被害人1萬元，履踐和解條件之情，與
    原審審理時量刑之基礎，已有不同，原審未及審酌，尚有未
    洽。⑵又被告所犯以網際網路對公眾散布詐欺取財罪之犯罪
    情狀有法重情輕，堪資憫恕之處，縱科以法定最輕本刑仍屬
    過重，已如前述，原審未及適用刑法第59條規定，亦有未合
    。被告以此為由提起上訴，其上訴為有理由，應由本院予以
    撤銷改判。。
㈡、爰審酌被告正值青壯，竟不思循正當途徑獲取所需，僅因貪
    圖一己私利而以本案所述方式訛詐被害人，破壞社會交易機
    能，所為實有不該，惟其犯後始終坦承犯行，態度尚佳，且
    已賠償被害人所受之損害。兼衡被告犯罪之動機、目的、手
    段、情節及高職畢業之智識程度，從事水電工，未婚，現與
    父母同住，母親罹癌，需負擔家計等情狀，量處如主文第2
    項所示之刑。至被告所犯之罪雖不得易科罰金，惟仍得於執
    行時向執行檢察官聲請易服社會勞動，附此敘明。
㈢、另辯護人雖以被告已與本案被害人達成和解，因母親罹癌家
    中經濟困難一時失慮為本案犯行，且其犯罪所得非高，惡性
    輕微等情，請求宣告緩刑。然被告另案涉犯以網際網路對公
    眾散布詐欺取財罪，經原審法院以110年度審訴字第1152號
    判決各判處有期徒刑1年（2罪），定應執行有期徒刑1年2月
    ，經被告提起上訴，現由本院以111年度上訴字2217號審理
    中，有本院被告前案紀錄表在卷可稽，故本件已不符合刑法
    第74條第1項之宣告緩刑要件，本院自無從宣告緩刑。是被
    告及其辯護人請求緩刑部分，於法未合，併此敘明。
據上論斷，應依第369條第1項前段、第364條、第299條第1項前
段，判決如主文。
本案經檢察官邱文中、郭印山提起公訴，檢察官林安紜到庭執行
職務。
中　　華　　民　　國　　111 　年　　8 　　月　　23　　日
     　　　　　　 刑事第十六庭  審判長法　官  劉嶽承
                                      法　官  古瑞君
                                      法　官  廖紋妤
以上正本證明與原本無異。
如不服本判決，應於收受送達後20日內向本院提出上訴書狀，其
未敘述上訴之理由者並得於提起上訴後20日內向本院補提理由書
（均須按他造當事人之人數附繕本）「切勿逕送上級法院」。
                                      書記官  江珮菱
中　　華　　民　　國　　111 　年　　8 　　月　　24　　日

附錄本案論罪科刑法條全文：
中華民國刑法第339 條之4
犯第339 條詐欺罪而有下列情形之一者，處1 年以上7 年以下有
期徒刑，得併科1 百萬元以下罰金：
一、冒用政府機關或公務員名義犯之。
二、三人以上共同犯之。
三、以廣播電視、電子通訊、網際網路或其他媒體等傳播工具，
    對公眾散布而犯之。
前項之未遂犯罰之。